ACORDAO-COMPLETO-2415680

ACÓRDÃO 8441/2020 ATA 27/2020 - SEGUNDA CÂMARA

VISTOS, relatados e discutidos estes autos de Embargos de Declaração interpostos pela Refinaria de Petróleos de Manguinhos S/A - em Recuperação Judicial, contra o Acórdão 3413/2020-TCU-Segunda Câmara;
	ACORDAM os ministros do Tribunal de Contas da União, reunidos em sessão da 2ª Câmara, diante das razões expostas pelo relator, com fulcro nos arts. 32, inciso II, e 34 da Lei 8.443/1992, c/c os arts. 277, inciso III, e 287 do Regimento Interno/TCU, em:
	9.1. conhecer dos presentes Embargos de Declaração para, no mérito, dar-lhes provimento, de modo a suprir a omissão em relação à ausência de fundamentação para a negativa dos pedidos de ingresso e de cópia destes autos, formulados pela embargante, nos termos do Voto que compõe a presente deliberação;
	9.2. dar ciência desta deliberação à embargante.

Embargos de declaração interpostos por Refinaria de Petroleos de Manguinhos S/A - Em Recuperacao Judicial contra o Acórdão 3.413/2020-TCU-2ª Câmara.

Segunda Câmara

Petrobras Distribuidora S.A. - MME.

3. Interessados/Responsáveis/Recorrentes:
3.1. Recorrente: Refinaria de Petróleos de Manguinhos S/A - em Recuperação Judicial (33.412.081/0001-96).

13.1. Ministros presentes: Ana Arraes (Presidente), Augusto Nardes, Aroldo Cedraz (Relator) e Raimundo Carreiro.
13.2. Ministros-Substitutos presentes: Marcos Bemquerer Costa e André Luís de Carvalho.

ACORDAO-COMPLETO-2429495

Acórdão de Relação 9799/2020 - Segunda Câmara

Acórdão de Relação

AROLDO CEDRAZ

Ministro Aroldo Cedraz.

Cuidam os autos de Embargos de Declaração interpostos pela Refinaria de Petróleos de Manguinhos S/A (em recuperação judicial) contra o Acórdão 3413/2020-TCU-Segunda Câmara.
2.	O recorrente alega omissão da decisão recorrida, conforme trecho do recurso de peça 71:
"5. Por meio da r. Decisão ora embargada, os d. Ministros integrantes da 2ª Turma dessa Eg. Corte de Contas acordaram, no tocante especificamente aos pedidos da EMBARGANTE, em 'indeferir o pedido de ingresso, nos termos do art. 146 do RITCU, e cópia dos autos' (grifamos) . 
6. Como se observa, não foi apresentada qualquer justificativa que minimamente fundamentasse ou embasasse a r. Decisão de negativa do pedido da EMBARGANTE de obter cópia dos autos.
7. A publicidade dos atos da Administração Pública, sobretudo quando no exercício da função judicial, além de fundamental à formação e resguardo do contraditório e da ampla defesa, serve como instrumento de efetivação da própria democracia.
8. Não por outra razão o constituinte originário fez questão de, no caput do art. 37 da CRFB/88, elencar a publicidade dentre os princípios constitucionais que regem a Administração Pública.
9. Vale recordar que a mesma publicidade, basilar à noção de controle público dos atos da Administração, revela-se como pilar que sustentou a criação e dá sentido à importantíssima atuação desse próprio Eg. Tribunal de Contas."
3.	Ao fim, requer o embargante "desse Eg. Tribunal seja suprida a mencionada omissão, restando, com isso, efetivado o princípio constitucional da publicidade e, portanto, fornecida a vista/cópia dos autos à EMBARGANTE. Requer ainda que 'ao presente recurso seja atribuído o efeito suspensivo previsto no art. 34, § 2º da Lei nº 8.443/92 e art. 287, § 3º do RITCU."'
	É o Relatório.

8.1. Ozair Felix Ferreira (178.625/OAB-RJ) e outros, representando Refinaria de Petróleos de Manguinhos S/A - em Recuperação Judicial.  
8.2. Alex Serpa Saba de Mattos (126912/OAB-RJ) e outros, representando Petrobras Distribuidora S.A. - MME.

Não atuou.

REPRESENTAÇÃO. SUPOSTAS IRREGULARIDADES EM VALORES REPASSADOS PELA PETROBRAS (BR DISTRIBUIDORA) AO SINDICATO NACIONAL AS EMPRESAS DISTRIBUIDORAS DE COMBUSTÍVEIS E LUBRIFICANTES (SINDICOM). AUSENTES CIRCUNSTÂNCIAS QUE COMPROMETAM O SISTEMA DE CONTROLES DAS REFERIDAS DESPESAS. AUSÊNCIA DE VIOLAÇÃO DO PRINCÍPIO DA UNICIDADE SINDICAL. IMPROCEDÊNCIA. ARQUIVAMENTO. INDEFERIMENTO DE PEDIDO DE CÓPIA E DE INGRESSO NOS AUTOS COMO INTERESSADO. EMBARGOS DE DECLARAÇÃO. CONHECIMENTO. PROVIMENTO. AUSÊNCIA DE INTERESSE DE AGIR. OMISSÃO SUPRIDA. CIÊNCIA.

REPRESENTAÇÃO (REPR)

Secretaria de Fiscalização de Infraestrutura de Petróleo e Gás Natural (SeinfraPet).

Preliminarmente, conheço dos presentes Embargos de Declaração, opostos pela Refinaria de Petróleos de Manguinhos S/A (em Recuperação Judicial) , eis que adimplidos os requisitos aplicáveis à espécie, de conformidade com os arts. 32, inciso II, e 34, da Lei 8.443/1992.
2.	A recorrente alega omissão do Acórdão 3413/2020-TCU-Segunda Câmara, pois, ao indeferir os seus pedidos de ingresso e de cópia dos autos, não foi apresentada qualquer justificativa que fundamentasse a decisão, o que ofenderia o princípio da publicidade e o resguardo do contraditório e da ampla defesa.
3.	Assiste razão à recorrente, pois o acórdão combatido, julgado em processo constante de Relação, não apresentou fundamentação para a negativa dos pleitos da ora embargante. 
4.	Assim sendo, deve ser dado provimento ao recurso ora em exame para suprir a referida omissão.
5.	Para isso, lanço mão do exame da Secretaria de Fiscalização de Infraestrutura de Petróleo e Gás Natutral (SeinfraPetroleo) a respeito da matéria, lançado à peça 60, o qual adoto como minhas razões de decidir, com pequenos ajustes de forma:
"Pedido de Ingresso como Interessada e de Cópia de Documentos: Refinaria de Manguinhos (peças 20 e 56)  
55. A Refinaria de Petróleos de Manguinhos S.A., pessoa jurídica de direito privado, protocolou pedido de ingresso nos autos como terceiro interessado, argumentando estar sendo prejudicada pela atuação do Sindicom, pois esta promoveria ações que cerceariam a competitividade no mercado de distribuição de combustíveis (peça 20) .
56. O artigo 146 do Regimento Interno do TCU prevê que a habilitação de interessado em processo será efetivada mediante o deferimento, pelo relator, de pedido de ingresso formulado por escrito e devidamente fundamentado. O § 2° do art. 2° da Resolução TCU 36/1995, alterado pela Resolução TCU 213/2008, prevê que interessado é aquele que pode ter direito subjetivo próprio prejudicado pela decisão a ser exarada pelo Tribunal, em qualquer etapa do processo, ou em virtude da existência de outra razão legítima para intervir no processo.
57. Ademais, de acordo com o relatório que acompanhou o Acórdão 1236/2019-TCU-Plenário, de relatoria do Ministro Bruno Dantas, a habilitação para atuar no processo como interessado não é automática, devendo ser formalmente admitida pelo relator. A solicitação deve ainda demonstrar a razão legítima para intervir nos autos ou a possibilidade de concreta lesão a direito subjetivo em decorrência de eventual deliberação que venha a ser adotada pelo TCU (Acórdão 6.348/2017-P, rel. Min. Aroldo Cedraz) .
58. A eventual contribuição do interessado, mediante a apresentação de informações adicionais, para o deslinde dos autos não é razão suficiente para habilitá-lo como parte no processo (Acórdão 2586/2018-TCU-Plenário, rel. Min. Bruno Dantas) .
59. Os exames a serem desenvolvidos no processo devem resguardar primariamente o interesse público da União e não o interesse particular de entidades privadas que, porventura, sintam-se afetadas pelas irregularidades.
60. Dessa feita, registre-se que o presente processo trata de possíveis irregularidades nos repasses da BR Distribuidora ao Sindicom, bem como sobre possíveis falhas na utilização dos recursos do Sindicato e na sua prestação de contas. Não há na apuração em curso qualquer menção à Refinaria de Manguinhos, ou a seus funcionários, não se verifica, por ora, possibilidade concreta de lesão a direito subjetivo da solicitante em decorrência de eventual deliberação que venha a ser adotada pelo TCU. Não se vislumbra também qualquer outra razão legítima para que a referida entidade possa intervir nos autos, uma vez que as apurações se referem às irregularidades praticadas especificamente pelos administradores da BR Distribuidora. Ademais, registra-se que a Refinaria de Manguinhos não é associada ao Sindicom.
61. Pelas razões, propõe-se o indeferimento do pleito da Refinaria de Manguinhos de ingresso nos presentes autos, em virtude de ela não atender os requisitos legais exigidos.
62. A Refinaria de Manguinhos ingressou, também, com pedido de obtenção de cópia de peças processuais (peças 56 e 58) . Considerando, no entanto, a proposta de indeferimento de ingresso nos autos, sua solicitação de cópia deve ser indeferida igualmente, até que o processo se torne público, nos termos do item 22 da Portaria-Segecex 15, de 9 de setembro de 2016."
	Ante o exposto e suprida a omissão, VOTO para que seja adotada a deliberação que ora submeto a este Colegiado.
TCU, Sala das Sessões Ministro Luciano Brandão Alves de Souza, em 11 de agosto de 2020.
AROLDO CEDRAZ 
Relator